臺灣高等法院刑事判決　　　　　　　　　　　　　　九十三年度上訴字第二二九號
　　上　訴　人　戌○○
　　即　被　告
　　選任辯護人　周相甫　律師
　　　　　　　　柯士斌　律師
　　　　　　　　黃豪志　律師
右上訴人因偽造文書等案件，不服臺灣臺北地方法院九十二年度訴字第一七七三號，
中華民國九十二年十二月二十三日第一審判決（起訴案號：臺灣臺北地方法院檢察署
九十一年度偵緝字第八九四號），提起上訴，本院判決如左：
    主      文
原判決撤銷。
戌○○行使偽造私文書，足以生損害於他人，處有期徒刑陸月，如易科罰金，以佰
元折算壹日。標單上偽造「李淑芳」署名壹枚沒收。
    事      實
一、戌○○於民國八十五年十一月十日，參加午○○所發起之民間互助會（會期自八
    十五年十一月十日起至八十八年五月十日止，每會三萬元，採內標制，含會首共
    三十一會，開標地點：臺北市○○路四八四之三號一樓；即附表二之甲會），明
    知未徵得李淑芳之同意或授權，向午○○佯稱李淑芳有意參加一會，旋意圖為自
    己不法之所有，於八十五年十二月十日，在臺北市○○路四八四之三號一樓開標
    處所，利用會首及到場會員間欠缺聯繫不知其他會員真實姓名之機會，在空白紙
    上以「李淑芳」名義製作上載標金新臺幣（下同）八千八百元之標單，繼持該偽
    造之投標單參加由午○○主持之開標，足以生損害於午○○及李淑芳，復於得標
    後，利用不知情午○○向活會會員地○○、子○○、黃○○、丙○○、乙○○、
    壬○○、宙○○、亥○○、甲○○、Ａ○○、宇○○、巳○○、Ｂ○○、玄○○
    、Ｃ○○、未○○、戊○○、癸○○、丑○○、寅○○、辛○○、庚○○、酉○
    ○、丁○○、卯○○、辰○○、己○○及新嘉船務公司宣稱係李淑芳得標，使活
    會會員不疑有他，均陷於錯誤，分別將會款二萬一千二百元交予午○○轉交戌○
    ○，而詐得五十九萬三千六百元，迨至八十七年六月，戌○○因無力繳納上開互
    助會龐大會款，午○○始查得上情。
二、案經午○○提出告訴由臺灣臺北地方法院檢察署檢察官偵查起訴。
    理      由
一、訊之被告戌○○固坦承以李淑芳名義參與右揭民間互助會並標取會款之事實，然
    矢口否認有任何行使偽造私文書及詐欺取財之行為，並以確曾獲得李淑芳同意始
    以李淑芳名義加入該民間互助會云云置辯。惟查：
    (一)被告確曾以李淑芳同意為由加入告訴人午○○所發起右揭民間互助會，經被告
      於八十五年十二月十日以李淑芳名義及標金八千八百元填製標單，於該次標得
      款項，除據被告迭於偵查、原審及本院供承明確，並經告訴人午○○於偵查及
      原審指訴綦詳，並有互助會單影本在卷可稽。
    (二)被告雖辯稱伊徵得李淑芳同意後，始以李淑芳名義參加該民間互助會。惟查，
      告訴人午○○於偵查及原審業明確指稱伊並未見過李淑芳其人，而被告復於偵
      查中供稱事前並未獲得李淑芳同意（偵緝卷第十二頁反面），且被告於偵審程
      序均未能提出李淑芳之正確年籍資料供調查傳喚，則其所為曾經徵得李淑芳同
      意之辯解，已乏證據可供屬實之佐證，至於告訴人午○○於原審雖曾稱同意李
      淑芳跟會（原審卷第四五頁），然依告訴人午○○於該期日所為「（你認識證
      人李淑芳、李秀美二人嗎）不認識，我起會，被告說他有二個朋友要上會，有
      什麼問題他會負責。」（原審卷第四三頁），告訴人午○○所為曾經同意李淑
      芳跟會乙節，係指被告向伊表示李淑芳欲參加該互助會，經伊同意，核非李淑
      芳親自向伊表示欲參加互助會，尚難片面執告訴人之陳述，遽認李淑芳確有參
      加告訴人午○○所發起之民間互助會，自應認告訴人午○○所為指訴確與事實
      相符。次查，被告以李淑芳名義標取會款時，確曾在標單上書寫李淑芳姓名及
      標金，業據被告於偵審中供明在卷，且據告訴人午○○於原審指訴明確（原審
      卷第四十三頁），而民間互助會之會員於空白紙上書寫競標會員姓名及一定之
      金額出示以競標，依我國民間互助會之習慣，即表示該會員擬以該金額為利息
      競標，該標單即係刑法第二百二十條第一項之文書，被告偽以李淑芳名義製作
      標單進而提出行使供競標使用，顯足以生損害於午○○及李淑芳，至臻明確。
    (三)被告於八十五年十一月十日以李淑芳名義參加右揭民間互助會，於同年十二月
      十日即以八千八百元利息標得互助會款，而徵諸社會一般人之觀念，會首發起
      民間互助會時，均係基於對會員將按期繳納會款之信賴為招攬參加之前提，被
      告偽以李淑芳業同意參加，使午○○應允加入，其後隨即於初次開標即以李淑
      芳名義標取會款，使午○○向其他活會會員收取款項交付，核屬詐術之施行，
      被告以詐術利用午○○向地○○、子○○、黃○○、丙○○、乙○○、壬○○
      、宙○○、亥○○、甲○○、Ａ○○、宇○○、巳○○、Ｂ○○、玄○○、Ｃ
      ○○、未○○、戊○○、癸○○、丑○○、寅○○、辛○○、庚○○、酉○○
      、丁○○、卯○○、辰○○、己○○及新嘉船務公司等活會會員收取款項後交
      付，且其嗣後未依約定履行繳納死會款項責任，其行為時所具有不法所有之意
      圖，益屬灼然。
    綜右事證，被告所為否認犯罪之辯解，核屬卸責之詞，並不足採信，被告右揭犯
    罪行為，已經證明，應依法論科。
二、核被告右揭行為，其中偽以李淑芳名義製作標單提出行使部分，係犯刑法第二百
    二十條第一項、第二百十條行使偽造準私文書罪，使活會會員陷於錯誤而交付會
    款部分，係犯刑法第三百三十九條第一項詐欺取財罪。其偽造署押為偽造準私文
    書之部分行為，偽造準私文書之低度行為為行使之高度行為所吸收，均不另論罪
    ；被告以一冒標行為同時詐騙多數活會會員，同時有多數人被害，自為想像競合
    犯，應依刑法第五十五條之規定，從一重處斷。被告利用不知情之午○○向活會
    會員遂行詐欺取財，為間接正犯。被告以行使偽造標單之方法達其詐欺取財之目
    的，其行使偽造準私文書及詐欺取財二罪間，有方法目的之牽連犯關係，應依刑
    法第五十五條之規定，從較重之行使偽造準私文書罪處斷。
二、公訴意旨另以：被告戌○○明知其經濟能力不佳，無法支付會款，竟於八十六年
    七月十五日在臺北市○○路四八四之三號一樓參加由午○○所召集如附表一所示
    之民間互助會（以下簡稱乙會），虛構李秀美名義參加一會，基於行使偽造私文
    書及意圖為自己不法所有之概括犯意，假冒李秀美之名義競標欺瞞會首午○○，
    於空白紙張上書寫會員之姓名及代表標金之數字，偽造依習慣或特約足以辨明係
    特定會員以所書數字為標息金額參加競標文義之標單競標（冒標日期、姓名、標
    息詳如附表一所示），持以出示予到場會員而行使之，以附表之標金得標，致附
    表一所示互助會之會首午○○陷於錯誤，誤以為係附表得標人欄所示之會員得標
    。並另以自己名義參加上開甲、乙會時，分別於附表二所示時地標取會款，使午
    ○○因而陷於錯誤分別交付附表一二所示金額之會款予戌○○，而詐取如附表一
    二所示金額之款項。復基於概括犯意，於八十六年九月五日在臺北市○○路五一
    五巷二弄十號，參加由天○○所召集，如附表三所示之民間互助會（以下簡稱丙
    會），於同年十一月五日以五千五百元標得第三會，詐得八十萬八千五百元後，
    又於同年十二月向午○○偽以欲購買房屋借款周轉，遂由午○○介紹友人葉秋玲
    將其所參加天○○所召集附表三之互助會，將其標得之會金借予戌○○共計八十
    三萬九千九百元，約定由戌○○按月支付二萬元。又於八十七年四月，戌○○又
    以同一手法借得午○○於參加天○○所召集附表三之互助會，並將標得之會金八
    十八萬四千元交付，約定由戌○○按月支付二萬元，嗣於八十七年六月初，戌○
    ○捲款逃匿，午○○、天○○催討前揭會款無著，始知受騙，因認被告涉有詐欺
    取財罪嫌。惟查：
    (一)公訴人認被告戌○○涉有前開詐欺犯行無非係以告訴人午○○、天○○之指訴
      ，被告自承跟會當時每月收入入不敷出，所剩不多之供詞，以及丙會互助會單
      及借據影本三紙資為論據。訊之被告戌○○堅決否認有詐欺犯行，辯稱：與午
      ○○為鄰居、舊識所標得午○○之會款均用來還給積欠午○○之貨款，且午○
      ○並告以參加天○○一會，借葉秋玲、午○○參與該會之二會，以便進一步償
      還，並非詐欺等語。
    (二)被告戌○○於偵查中固曾供稱伊並未經李秀美同意，而以李秀美名義參加告訴
      人午○○所發起之民間互助會（偵緝一九九號卷第十二頁反面），然其嗣後於
      偵審程序均改稱曾獲得李秀美同意，嗣後李秀美因會期過長而退出，經徵得會
      首同意後，由伊承受等語，是核被告就李秀美有無參加互助會乙節所為供述，
      前後並不一致，究應以何部分方與事實相符，自應依其他證據佐證。而證人申
      ○○○於本院到庭具結證稱「（八十六年間戌○○參加互助會有無邀你一起參
      加）他有打電話邀我，我有答應。」、「（後來有無退出互助會）有，因我想
      說住在臺中，臺北太遠了，第二期我要退出，由戌○○全權處理。」（本院卷
      第九二頁），是證人申○○○既確有參加該互助會並授權被告處理，則被告並
      非虛擬李秀美名義而參加該互助會，且其以申○○○名義參與競標並標得會款
      ，即難認有詐欺及偽造文書之犯罪行為。
    (三)告訴人午○○於八十二年底、八十三年初已認識被告，八十四、五年間知悉被
      告因二次婚姻，需要用錢以為經濟獨立，並早上經營早餐店、晚上兼差工作，
      乃基於鄰居及朋友關係借款予被告，而被告所貸款項大多係返還積欠午○○服
      裝貨款，業據告訴人午○○於原審證述明確，證人天○○於原審亦證陳基於朋
      友關係讓被告加入互助會等語，自難認被告借款之初有何施用詐術行徑。告訴
      人午○○所稱被告亦曾於八十六年間以購屋為由向其借款，然為被告所否認，
      觀諸午○○於原審自承伊與被告間每半年有三十萬貨款往來，以及前開對被告
      經濟窘況知之甚稔，其所為之借貸決定，亦非被告出言購屋而能左右，自不足
      認其有陷於錯誤之處。又加入合會之目的，無非亟需用錢藉由民間集資供己利
      用，縱使被告當時經濟狀況非佳而入會，亦非當然有詐欺之故意。佐諸被告於
      八十六年七月十日標得甲會、八十六年十月十五日標得乙會，八十六年十一月
      五日標得丙會，及借得葉秋玲八十六年十二月五日得標之丙會、午○○八十七
      年四月五日得標之丙會，均由被告自得標日起支付會款至八十七年五月份為止
      一節，亦為午○○、天○○於原審所是認，以被告分別繳納會款之時間觀之，
      益足徵被告並非基於詐欺之意圖而標取會款，要不能以其事後資力無法負擔，
      率爾遽論其有不法所有意圖。
    綜右理由，公訴人所引證據，均不足以證明被告就附表一二三部分確有詐欺或偽
    造文書之犯罪行為，此外復無其他積極證據足認被告確有該部分犯罪行為，被告
    所涉該部分犯罪行為，尚屬不能證明，惟因依公訴意旨認與右揭有罪部分具有連
    續犯之裁判上一罪關係，均不另為無罪判決之諭知。
三、原審法院經審理結果，認被告就其以李淑芳名義參加民間互助會標取會款部份所
    犯行使偽造準私文書及詐欺罪事證明確，而為論罪科刑之判決，並認定被告就附
    表一二三部分不成立詐欺取財罪，固非全屬無見。惟查，被告以李淑芳名義詐取
    財物，該互助會連同會首共計三十一會，會首本應繳逐期繳納三萬元，而被告自
    己與李淑芳並未陷於錯誤而交付款項，是因被告行為致陷於錯誤而交付款項者僅
    二十八人，原審認定被害人為三十一人，自有錯誤，且本件申○○○確有參加午
    ○○於八十六年七月十五日所發起民間互助會，業據證人申○○○於本院到庭具
    結證述明確，原審徒憑被告於偵查中所為不利於己之供述，遽認被告該部分並犯
    行使偽造準私文書及詐欺取財罪，自有未合。被告全盤否認犯罪而提起上訴，關
    於李淑芳部分固非有據，然就申○○○部分，則為有理由，應由本院將原審判決
    撤銷並予以改判。爰審酌被告品行、智識程度、犯罪動機、手段、所生危害及犯
    罪後態度等一切情狀，量處如主文第二項所示之刑。又被告行為後，刑法第四十
    一條關於易科罰金規定，業經修正為「犯最重本刑為五年以下有期徒刑以下之刑
    之罪，而受六個月以下有期徒刑或拘役之宣告，因身體、教育、職業、家庭之關
    係或其他正當事由，執行顯有困難者，得以一元以上三元以下折算一日，易科罰
    金。」，並於九十年一月十日經總統公布並自同年一月十二日起施行，被告既受
    有期徒刑六個月之宣告，經比較行為時與裁判時法律，以裁判時之規定對被告較
    為有利，爰依裁判時刑法第四十一條第一項前段規定併為如易科罰金標準之諭知
    。被告以李淑芳名義偽造標單，習慣上由會首匯集於開標時辨識競標金額並留存
    昭信於會員之用，且被告於本院準備程序亦供稱該標單由會首取走（本院卷第三
    一頁），雖已非被告所有之物，然標單上偽造李淑芳署名，仍應依刑法第二百十
    九條規定宣告沒收。
據上論斷，應依刑事訴訟法第三百六十九條第一項前段、第三百六十四條、第二百九
十九條第一項前段，刑法第二百十六條、第二百二十條第一項、第二百十條、第三百
三十九條第一項、第五十五條、第二條第一項前段、第四十一條第一項前段、第二百
十九條，罰金罰鍰提高標準條例第一條前段、第二條判決如主文。
本案經檢察官張啟彬到庭執行職務
中    華    民    國      九十三      年      七      月      十三      日
                            臺灣高等法院刑事第十九庭
                                審判長法  官  許  國  宏
                                      法  官  洪  光  燦
                                      法  官  林  勤  純
右正本證明與原本無異。
如不服本判決應於收受送達後十日內向本院提出上訴書狀，未附理由時應於提起上訴
後十日內向本院補具上訴理由書狀（均應按他造人數提出繕本）。
                                      書記官  葉  瑩  庭
中    華    民    國      九十三      年      七      月      十三      日
附表一
乙會：午○○為會首，會期為八十六年七月十五日至八十九年元月十五日，每會三萬
元，內標制，含會首共三十一會，開標地點臺北市○○路四八四號之三一樓
┌──┬─────┬───┬───┬──────────────────┐
│編號│冒標日期　│得標人│標金  │詐欺所得　　　　　　　              │
├──┼─────┼───┼───┼──────────────────┤
│ 一 │86.09.15　│　　　│　　　│　　　　　　　　　　　　　　　　　　│
│　　│　　　　　│　　　│　　　│　　　　　　　　　　　　　　　　　　│
│　　│（第三會）│李秀美│9300　│ 20,700× (31－3)+ 20,700x1＝600,600│
└──┴─────┴───┴───┴──────────────────┘
附表二
┌──┬─────┬───┬───┬──────────────────┐
│會別│得標日期　│得標人│標金　│詐欺所得（活會會員交付會款總數）　　│
├──┼─────┼───┼───┼──────────────────┤
│甲會│86.07.10　│　　　│　　  │　　　　　　　　　　　　　　　　　　│
│　　│　　　　　│　　　│　　  │　　　　　　　　　　　　　　　　　　│
│　　│（第九會）│戌○○│7200  │ 22,800×(31－9)+30,000x8＝741,600　│
├──┼─────┼───┼───┼──────────────────┤
│乙會│86.10.15　│　　　│　　　│　　　　　　　　　　　　　　　　　　│
│　　│　　　　　│　　　│　　　│　　　　　　　　　　　　　　　　　　│
│　　│（第四會）│戌○○│10,500│ 19,500× (31－4)+30,000x3＝616,500 │
└──┴─────┴───┴───┴──────────────────┘
附表三
丙會：天○○為會首，會期為八十六年九月五日至九十一年四月五日，每會二萬元，
內標制，含會首共五十六會，開標地點臺北市○○路五一五巷二弄十號
┌──┬─────┬───┬───┬──────────────────┐
│編號│得標日期　│得標人│標金　│詐欺所得　　　　　　　　　　　　　　│
├──┼─────┼───┼───┼──────────────────┤
│　　│86.11.05　│　　　│　　　│　　　　　　　　　　　　　　　　　　│
│　　│　　　　　│　　　│　　　│　　　　　　　　　　　　　　　　　　│
│　　│（第三會）│戌○○│5,500 │ 885,000　　　　　　　　　　　　　　│
└──┴─────┴───┴───┴──────────────────┘
┌──┬─────┬───┬───┬──────────────────┐
│編號│借款日期　│得標人│標金　│詐欺所得　　　　　　　　　　　　　　│
├──┼─────┼───┼───┼──────────────────┤
│ 一 │86.12.05　│　　　│　　　│　　　　　　　　　　　　　　　　　　│
│　　│　　　　　│　　　│　　　│　　　　　　　　　　　　　　　　　　│
│　　│（第四會）│葉秋玲│　　　│ 839,900　　　　　　　　　　　　　　│
├──┼─────┼───┼───┼──────────────────┤
│ 二 │87.04.05　│　　　│　　　│　　　　　　　　　　　　　　　　　　│
│　　│　　　　　│　　　│　　　│　　　　　　　　　　　　　　　　　　│
│　　│（第八會）│午○○│　　　│ 884,000　　　　　　　　　　　　　　│
└──┴─────┴───┴───┴──────────────────┘
附錄本案論罪科刑法條全文
刑法第二百二十條第一項
在紙上或物品上之文字、符號、圖畫、照像，依習慣或特約，足以為表示其用意之證
明者，關於本章及本章以外各罪，以文書論。
刑法第二百十六條
行使第二百十條至第二百十五條之文書者，依偽造、變造文書或登載不實事項或使登
載不實事項之規定處斷。
刑法第二百十條
偽造、變造私文書，足以生損害於公眾或他人者，處五年以下有期徒刑。
刑法第三百三十九條第一項
意圖為自己或第三人不法之所有，以詐術使人將本人或第三人之物交付者，處五年以
下有期徒刑、拘役或科或併科一千元以下罰金。
